【裁判字號】    97,家抗,88
【裁判日期】    971215
【裁判案由】    聲明繼承
【裁判全文】
臺灣臺南地方法院民事裁定              97年度家抗字第88號
抗  告  人  丙○○
            丁○○○
共同代理人  甲○○
上列抗告人對於被繼承人乙○○聲明繼承事件，對於中華民國
97年8月20日本院97年度聲繼字第22號裁定提起抗告，本院裁定
如下：
    主    文
原裁定廢棄。
本件聲明繼承准予備查。
聲明程序費用新臺幣壹仟元及抗告程序費用新臺幣壹仟元，均由
抗告人負擔。
    理    由
一、按大陸地區人民繼承臺灣地區人民之遺產，應於繼承開始起
    三年內以書面向被繼承人住所地之法院為繼承之表示；逾期
    視為拋棄其繼承權。大陸地區人民繼承本條例施行前已由主
    管機關處理，且在臺灣地區無繼承人之現役軍人或退除役官
    兵遺產者，前項繼承表示之期間為四年。繼承在本條例施行
    前開始者，前二項期間自本條例施行之日起算。又按在臺灣
    地區之遺產，適用臺灣地區之法律，臺灣地區與大陸地區人
    民關係條例第66條第1項、第60條但書分別定有明文。再按
    遺產繼承人，除配偶外，依左列順序定之：一直系血親卑親
    屬。二父母。三兄弟姊妹。四祖父母，民法第1138條亦定有
    明文。
二、抗告人即聲明人原審聲請意旨略以：
  (一)抗告人即大陸地區人民丁○○○、丙○○分別係被繼承人乙○○（24年5月7日生，身分證統一編號：Ｚ000000000號，94
    年7月3日死亡）之姊、弟，被繼承人乙○○已死亡，依民法
    第1138條規定對其遺產有繼承權，為此具狀向本院為聲明繼
    承之意思表示等語。
  (二)乙○○於民國38年參加陸軍第18軍114師，撤退至廣東省整
    編撥編陸軍第11師工兵連，當時乙○○因年幼未受教育不識
    字，且鄉音又重，故文書在填兵籍資料，產生音同字不同之
    誤，如巫能應誤為巫能運，此確為事實，也是難以避免者，
    代理人係與逝者同村同族之親屬，也是同時參加同一部隊來
    台者，另現在台者，尚有鄰村之己○○、戊○○，均係同時
    參加同一個單位者，均可以證明此事實。
三、原審裁定以：
  (一)本件抗告人之主張，固據抗告人提出被繼承人之戶籍謄本、
    財團法人海峽交流基金會驗證之大陸地區江西省瑞金市公證
    處作成之公證書為憑；惟被繼承人戶籍謄本係記載父巫能運
    、母譚氏，核與抗告人提出親屬關係公證書所載父親巫能應
    、母親唐春秀，均有不符；抗告人陳述被繼承人年幼未受教
    育不識字，且鄉音又重，故於填寫兵籍資料產生音同字不同
    之誤等語，惟經本院依職權調閱被繼承人所填寫之臺南縣榮
    民服務處單身榮民親屬關係調查表所載，被繼承人於90年4
    月16日所填之親屬關係表中關於大陸親屬一欄並無填載任何
    親屬；再其於85年7月13日填寫德堂榮民基本資料時就在臺
    灣或大陸家鄉是否有兄妹之問題係亦填載「沒有」，凡此均
    與抗告人所主張伊等分別為被繼承人之姊、弟一情不符。參
    以抗告人丁○○○早於被繼承人出生，丙○○亦早於被繼承
    人於38年參加陸軍第18軍前即出生，則被繼承人於85年7月1
    3日填寫德堂榮民基本資料、90年4月16日填寫臺南縣榮民服
    務處單身榮民親屬關係調查表時，當不致不知其仍有姊弟之
    事，其既於德堂榮民基本資料上記載沒有兄妹，則被繼承人
    是否有姊弟一情，即屬可疑；又兩岸自開放探親以來，兩岸
    人民各自聯繫、尋找親人，惟本件未據抗告人提出伊等與被
    繼承人書信往來或合拍之相片資料等件為佐，是依上開證據
    所示，尚不足以證明抗告人即為被繼承人之姊弟，自非被繼
    承人之法定繼承人。從而，抗告人聲明繼承，於法不合，應
    予駁回。
  (二)又「在大陸地區製作之文書，經行政院設立或指定之機構或
    委託之民間團體驗證者，推定為真正。」「依本條例第七條
    規定推定為真正之文書，其實質上證據力，由法院或有關主
    管機關認定。文書內容與待證事實有關，且屬可信者，有實
    質上證據力。推定為真正之文書，有反證事實證明其為不實
    者，不適用推定。」臺灣地區與大陸地區人民關係條例第7
    條及該條例施行細則第9條分別定有明文。可知，上開條例
    第7條所稱之真正，係指形式上之真正而言，至該文書之內
    容是否足以證明某一待證事實存在，仍需綜合一切事實證據
    予以判斷，並非該文書一經提出，法院即不須就其他應依職
    權調查之事項予以調查。是經財團法人海峽交流基金會驗證
    之大陸地區公證書，其內容是否真實，法院仍應為實質之調
    查，不得認該公證書係公文書即遽予採信。又按大陸地區人
    民依臺灣地區與大陸地區人民關係條例第66條規定，向法院
    為繼承之表示，法院對該聲明繼承之表示為准否之裁定，係
    屬非訟事件之裁定，僅依非訟事件程序，就抗告人提出之證
    明文件之形式上要件是否具備，予以審查即為已足，並無進
    一步確定實體上法律關係存否之必要，則法院一旦就抗告人
    提出之證明文件為形式上之審查，無法認為抗告人符合繼承
    人身分，即應為不准繼承之裁定，附此敘明。
四、抗告意旨略以：
  (一)代理人是受故鄉族侄孫丙○○、丁○○○之委託代申請其在
    臺逝世之兄弟乙○○之遺產遺物之繼承及遺骨移葬原籍。
  (二)原審裁定所據臺南縣榮民服務處所提供單身榮民資料，並非
    原始兵籍資料，且臺南縣榮民服務處填寫資料時，乙○○之
    情緒如何？均有關係。尤其當初從軍時，乙○○年幼而未受
    教育不識字，且又恐家人受到中共的迫害，很多人都不敢詳
    填親屬，甚至不少的人改名字，此乃軍中普遍現象，也是事
    實。
  (三)代理人已是耄耆之年，決不可能由北來南處理不實之事務，
    此純為族情，亦為逝者孤魂盡心，以盡同族同事之情誼，為
    此提起本件抗告，請求廢棄原裁定，及本件聲明繼承准予備
    查。
五、經查：
  (一)按在大陸地區製作之文書，經行政院設立或指定之機構或委
    託之民間團體驗證者，推定為真正。又按依本條例第七條規
    定推定為真正之文書，其實質上證據力，由法院或有關主管
    機關認定。文書內容與待證事實有關，且屬可信者，有實質
    上證據力。推定為真正之文書，有反證事實證明其為不實者
    ，不適用推定，臺灣地區與大陸地區人民關係條例第7條及
    該條例施行細則第9條分別定有明文。
  (二)查被繼承人乙○○係臺灣地區人民，有抗告人所提出之戶籍
    謄本在卷可稽，則就其所遺留在臺灣地區之遺產，依上開
    臺灣地區與大陸地區人民關係條例第60條但書規定，應適用
    臺灣地區之法律。次查抗告人主張其等係被繼承人乙○○之
    姊、弟，被繼承人乙○○已於94年7月3日死亡，因被繼承人
    乙○○未婚無配偶子女，其父母分別為巫能應、唐春秀，均
    已死亡，則依我國民法第1138條第3款規定，抗告人為被繼
    承人乙○○之繼承人等情，業據抗告人提出繼承系統表、中
    國江西省瑞金市公證處親屬關係公證書、財團法人海峽交流
    基金會證明書為證，並舉證人即被繼承人乙○○昔日軍中同
    袍己○○、戊○○為證。查證人己○○到庭結證稱：「（問
    ：是否認識乙○○？）我認識，我們在軍中服役的時候，我
    當副排長，乙○○是我軍中排的弟兄，他跟我都一同從大陸
    出來的，我們在大陸是上下村，他的村靠山，我的村在他的
    村下面，我在大陸的時候不認識乙○○，是離開大陸在軍隊
    時候認識的。」「（問：是否知道乙○○在大陸有一個弟弟
    丙○○，一個姊姊丁○○○？）我知道，因為乙○○跟我是
    同排的弟兄，我會去瞭解弟兄的家庭情況，我知道乙○○的
    爸爸媽媽死亡，我有在民國38年的時候在軍中與乙○○同排
    ，我有問乙○○，乙○○告訴我他爸爸、媽媽死亡，就剩下
    一個弟弟，一個姊姊，他有跟我說名字，但我記不得名字了
    ，我是接到法院這件作證通知，我有打電話回家跟我在大陸
    的弟弟，我弟弟還住在大陸老家，我問我大陸弟弟，我弟弟
    跟我說丙○○是乙○○弟弟，丁○○○是乙○○的姊姊不會
    錯，我弟弟是住在竹山下村，乙○○住在橋坑村，乙○○的
    弟弟沒有住在橋坑村了，我弟弟有認識丙○○、丁○○○，
    我不認識，只有聽乙○○說過而已。」「我弟弟有打電話給
    我，因為丙○○不知道乙○○已經死亡，現在乙○○死掉，
    希望將他的骨灰運回家鄉。」「（問：提示原審卷第20 頁
    乙○○曾經告訴榮民之家說他在大陸沒有兄弟姊妹，有何意
    見？）我們家鄉被中共鬥爭，我們心裡面有恐慌，且乙○○
    沒有唸過書，他怕據實講會對親人不利，像我自己出來以後
    也改名字，因為都怕連累大陸的家人，受到傷害，因為中共
    當初在大陸我們家鄉殺死很多人，所以我們來到臺灣會害怕
    這個問題，怕家人受到傷害，所以我認為乙○○沒有說出他
    在大陸有一個姊姊、一個弟弟，是因為這個原因。」等語（
    見本院97年10月2日訊問筆錄）；證人戊○○結證稱：「（
    問：是否認識乙○○？）是我帶乙○○出來的，乙○○在十
    二歲的時候，在大陸幫人家看牛，我看他很可憐，所以就問
    他要不要當兵，他說要，乙○○就跟我出來到廣東，當時我
    的身體不好，乙○○就伺候我，後來我們就坐船到臺灣來，
    來到臺灣後，因乙○○太小，部隊就把他們年紀小的集中起
    來，送到臺南的一個營區，之後我們就失去聯絡。」「（問
    ：是否知道乙○○在大陸有一個弟弟丙○○，一個姊姊丁○○○？）我知道乙○○在大陸有一個弟弟，但我不知道姓名
    ，他在大陸也有一個姊姊，姓名我也不知道，乙○○也有一
    個母親，但是其父親死掉了，我們在三十八年離開大陸時，
    之後沒有多久，約兩、三年，乙○○的母親也死掉了。」「
    （問：提示原審卷第20頁乙○○曾經告訴榮民之家說他在大
    陸沒有兄弟姊妹，有何意見？）我跟乙○○是上下村莊，我
    是竹山下村，我與證人己○○同村，乙○○是橋坑村，原審
    卷第二十頁的資料與事實不符合，乙○○確實在大陸有一個
    姊姊、一個弟弟，我不太清楚乙○○的姊姊，但是我確實有
    問過乙○○，乙○○說他們是兩兄弟，我不能很確定乙○○
    是否有姊姊，但我能夠確定他有一個弟弟，他有親口告訴我
    。」「（問：你出來多久後，沒有與乙○○聯絡？）我在民
    國三十九年的時候就沒有與乙○○聯絡，我後來有回去大陸
    ，我在大陸有兒子、老婆、母親，所以我回去探親的時候才
    知道乙○○的母親在我們出來後沒有多久就死掉了，我回去
    的時候有遇到乙○○的弟弟，但是沒有遇到乙○○的姊姊，
    所以他姊姊的事情我比較不清楚，因為他姊姊從小就嫁人了
    。」等語（見同上筆錄），查證人己○○、戊○○與抗告人
    間無親屬關係，就其本件聲明繼承事件亦無何利害關係，其
    所為證詞應堪採信。查抗告人所提出之中國江西省瑞金市公
    證處親屬關係公證書，既經財團法人海峽交流基金會驗證，
    依上開規定，依法應推定為真正，而其內容亦經證人己○○
    、戊○○證述無誤，自足信為真實，應堪採信。
  (三)查被繼承人乙○○之戶籍謄本雖記載其父親為巫能運，母親
    為譚氏，有其戶籍謄本在卷可考，與本件抗告人所提出被繼
    承人乙○○父親為巫能應，母親為唐秀春不符，惟查，被繼
    承人乙○○原係居住於中國江西省瑞金縣，嗣於38年間參加
    陸軍第十八軍114師，撤退至廣東省新亨，整編撥編為陸軍
    第11師工兵連，業據抗告人於原審陳明無誤，之後國軍因撤
    退至臺灣，被繼承人乙○○始在我國設立戶籍，因之我國戶
    政機關並無被繼承人乙○○之父、母、兄弟姊妹之確切年籍
    、姓名資料，而被繼承人乙○○之教育程度註記為「自修」
    ，有其個人基本資料查詢結果單1紙附卷可參，足信其未曾
    入學接受正規教育，再者被繼承人乙○○係24年5月7日生，
    於38年間國軍撤退來臺灣時，年僅14歲，又係江西省瑞金縣
    人，帶有江西省口音，則依其口述由文書或戶政機關人員所
    填載之父母親姓名資料，其真實性尚不能無疑，自難徒以當
    初文書或戶政機關人員依被繼承人乙○○口述所填載之父母
    姓名，與抗告人所主張被繼承人乙○○之父母姓名不符，即
    認抗告人非被繼承人乙○○之姊、弟。
  (四)再經原審向行政院國軍退除役官兵輔導委員會白河榮譽國民
    事之家函調被繼承人乙○○基本資料、親屬關係表及善後會
    議記錄，被繼承人乙○○未曾返大陸探親，其在大陸及臺灣
    均無親屬，有行政院國軍退除役官兵輔導委員會白河榮譽國
    民之家97年7月15日白榮輔字第0970002674號函及所附相關
    資料附於原審卷第18-22頁足憑，觀諸被繼承人乙○○基本
    資料、親屬關係表，被繼承人乙○○未能親自簽名，只按指
    印，親屬關係表無法自行填載，須由第三人代筆等情，可信
    被繼承人乙○○不識字，無法自書姓名，參諸證人己○○上
    開證詞稱：「乙○○沒有唸過書，他怕據實講會對親人不利
    ，像我自己出來以後也改名字，因為都怕連累大陸的家人，
    受到傷害，因為中共當初在大陸我們家鄉殺死很多人，所以
    我們來到臺灣會害怕這個問題，怕家人受到傷害，所以我認
    為乙○○沒有說出他在大陸有一個姊姊、一個弟弟，是因為
    這個原因。」等語（見同上筆錄），衡之當時之時空歷史背
    景，應符合常情，自堪採信，自難徒以上開政院國軍退除役
    官兵輔導委員會白河榮譽國民之家所檢送被繼承人乙○○基
    本資料、親屬關係表及善後會議記錄，無抗告人之資料，即
    認抗告人所主張者均係不實。又被繼承人乙○○並未曾返回
    大陸探親，即其在生前應無與抗告人連絡，抗告人自無從提
    出相互連絡書信、合拍照片以證明與被繼承人乙○○間之姊
    、弟關係，再者是否有相互連絡書信、合拍照片雖可供作是
    否有親屬關係或往來之參考，然尚不能謂無相互連絡書信、
    合拍照片，即認抗告人與被繼承人乙○○無姊、弟之親屬關
    係存在。
  (五)再經本院向行政院國軍退除役官兵輔導委員會臺南縣榮民服
    務處、國防部陸軍司令部人事軍務處、國防部參謀本部人事
    參謀次長室、臺南縣後備指揮部函查被繼承人乙○○之原始
    人事兵籍資料，均無法查得，僅知其為陸軍通信二兵（醫字
    第00 8971號）病傷退伍，有行政院國軍退除役官兵輔導委
    員會臺南縣榮民服務處97年9月16日南縣榮字第0970004386
    號函、國防部陸軍司令部人事軍務處97年10月9日國陸人勤
    字第0970020681號函、國防部參謀本部人事參謀次長室97年
    11月6日國人勤務字第0970014328號函、臺南縣後備指揮部
    97年11月12日後南縣動字第0970006191號函附卷可佐，自無
    法據以推翻抗告人所提出親屬關係文件之真實性。查被繼承
    人乙○○既無配偶，亦無第一、二順位之法定繼承人，則抗
    告人主張為其第三順位法定繼承人，依首開臺灣地區與大陸
    地區人民關係條例第66條第1項規定，具狀向本院聲明繼承
    ，於法並無不合，應予准許。
六、原審駁回抗告人之聲明，自有未洽，抗告意旨指摘原裁定不
    當，聲明廢棄，為有理由，應由本院將原裁定廢棄，並就抗
    告人本件聲明繼承准予備查。
七、末按非訟事件法稱關係人者，謂聲請人、相對人及其他利害
    關係人。非訟事件程序費用，除法律另有規定外，由聲請人
    負擔。而依法應由關係人負擔費用者，法院裁定命關係人負
    擔時，應一併確定其數額，非訟事件法第10條、第21條第1
    項前段、第24條第1項分別定有明文。經核本件抗告事件，
    應徵之原審聲明程序費用新臺幣（下同）1,000元及抗告程
    序費用1,000元，均應由抗告人負擔，爰確定如主文第3項所
    示。
八、據上論結，本件抗告為有理由，依非訟事件法第21條第1項
    前段、第24條第1項、第44條、第46條，民事訴訟法第492
    條前段，裁定如主文。
中    華    民    國    97    年    12    月    15    日
                  家事法庭  審判長  法  官  鍾  宗  霖
                                    法  官  郭  貞  秀
                                    法  官  鄭  彩  鳳
上為正本係照原本作成。
如不服本裁定，僅得於收受本裁定正本送達後10日內以違背法令
為理由，向本院提出再抗告狀（須附繕本一份及繳納再抗告裁判
費新臺幣壹仟元），並經本院許可後始可再抗告於高等法院。
中    華    民    國    97    年    12    月    15    日
                                    書記官  黃  心  怡


司法院資訊處製作；財團法人民間司法改革基金會備份。
